【裁判字號】    92,交上易,471
【裁判日期】    921217
【裁判案由】    過失致死
【裁判全文】
臺灣高等法院刑事判決                          九十二年度交上易字第四七一號
    上  訴  人  臺灣臺北地方法院檢察署檢察官
    上  訴  人
    即  被  告  乙○○
    選任辯護人  林佩儀律師
右上訴人因過失致死案件，不服臺灣臺北地方法院九十一年度交易字第二七０號，中
華民國九十二年八月二十七日第一審判決（起訴案號：臺灣臺北地方法院檢察署九十
一年度偵字第一八八三三號，移送併辦案號同署九十一年度偵字第二○九三九號），
提起上訴，本院判決如左：
    主  文
上訴駁回。
乙○○緩刑年。
    事  實
一、乙○○於民國九十一年八月十三日十一時四十分許，駕駛車牌號碼ＧＴ─四二五
    八號自用小客車，由台北縣石碇鄉○○村○○村道往一０六線外環道方向行駛，
    途經該路段與一０六線外環道設有閃光號誌之交岔路口處，欲右轉沿一０六線外
    環道往深坑方向繼續行駛，本應注意車前狀況，並隨時採取必要之安全措施，及
    汽車行駛至交岔路口時，其行進、轉彎應遵守燈光號誌，行經設有閃光紅燈號誌
    之交岔路口支線道時，須注意閃光紅燈表示「停車再開」，車輛應減速接近，先
    停止於交岔路口前，讓幹道車優先通行後認為安全時，方得續行，況依當時天候
    晴、有日間自然光線，雖屬上坡路段，路邊所設置之紐澤西護欄及反光標示板等
    安全設施對視線有所影響，但並未阻礙其全部之視線角度，行經該處本更應注意
    路況，當時並無不能注意之情事，詎其未停車確認一０六線外環道之幹線道有無
    來車，即冒然進入該交岔路口，適有余笨騎乘車牌號碼ＢＪＫ─六八二號重型機
    車沿一０六線外環道由石碇往深坑方向行駛，而行經設有行車管制號誌為閃光黃
    燈之該交岔路口時，亦疏於注意閃光黃燈表示「警告」，車輛應減速接近並注意
    車前狀況，且當時復無不能注意之情事，余笨未做減速之動作且未注意車前狀況
    ，即直接穿過該交岔路口，致其所騎乘機車之前車頭與乙○○所駕駛車輛之左前
    保險桿處發生擦撞，余笨人車倒地後因此受有顱內出血、血胸，經送醫後延至翌
    日即十四日六時三十分許在台北市立萬芳醫院不治死亡。
二、乙○○於肇事後即刻報警處理，在臺北縣政府警察局新店分局楓子林派出所巡佐
    賴永昌前往現場處理時，在其上開犯行未為任何有偵查犯罪職權之公務員知悉前
    ，不逃避接受裁判而當場向警員自首，承認其為肇事人，而知上情。
三、案經乙○○自首、余笨之女甲○○提起告訴及臺北縣政府警察局新店分局報請臺
    灣臺北地方法院檢察署檢察官相驗後偵查起訴並移送併案審理。
    理  由
一、訊據被告乙○○固不否認於前揭時、地駕駛自用小客車行經肇事地點時，與被害
    人余笨所騎乘機車發生擦撞，被害人經送醫後不治死亡，其亦與有過失等事實，
    惟辯稱：伊駕車上坡時，路口標誌設置不當，即反光標示板及護欄之設置擋住伊
    駕車之視線，事故發生前，石碇鄉公所已函請交通部公路總局第一區工程處景美
    工務段，建議遷移該指示牌及護欄，顯見該交通設施之設置有缺失。被告雖有過
    失，但路口號誌及標誌設置不當，被害人行經路口沒有減速慢行，亦均為車禍發
    生之原因。
二、經查：
(一)、被告當時駕車行駛至前揭肇事地點之交岔路口，與被害人發生本件車禍事故，被
    害人經送醫後不治死亡等事實：(1)業據被告於警局詢問、檢察官偵查及於本院審
    理時均供承不諱（參見有臺灣臺北地方法院檢察署九十一年度相字第五○二號相
    驗卷宗第四頁到六頁反面警詢筆錄、第二十四頁至二十六頁之偵訊筆錄，原審九
    十二年八月十三日審理筆錄），(2)並有告訴人即被害人余笨之女甲○○、妻葉秀
    里指訴在卷可憑（見前揭相驗卷宗第七至八頁、第二十四頁至二十五頁），(3)復
    有臺北縣政府警察局新店分局製作記載本件事故發生情形之交通事故分析研判表
    、道路交通事故調查報告表、交通事故當事人通訊資料、道路交通事故補充資料
    表、自首調查表、臺北縣政府警察局舉發違反道路管理事件通知單、被告酒精濃
    度測試表及交通事故現場採證照片附於其前揭相驗卷第十六至二十二頁足憑，(4)
    再被害人余笨確實因本件事故致頭部外傷、顱內出血、雙側氣胸，於送醫後延至
    九十一年八月十四日六時三十分許不治死亡，有台北市立萬芳醫院診斷證明書一
    紙在卷，並經檢察官督同法醫師相驗屬實，製有勘驗筆錄、相驗屍體證明書、驗
    斷書及相驗照片等件在卷可稽（參見相驗卷宗內第二十三至三十三頁）。
(二)、本件交通事故發生後，依卷附道路交通事故補充資料表及車損照片觀之，被告所
    駕駛小客車有前保險桿脫落，被害人所騎乘重機車右前保險桿歪斜、右箱破損等
    車損情況，又被害人機車受創後倒地位置係在被告車輛右前車頭旁，由此足見被
    告所駕駛小客車沿豐林村連外村道行駛至與一０六外環道之交岔路口時，左前車
    角處為沿一０六外環道行駛之被害人機車前車頭撞及等情事，再參以被告於事發
    當日即九十一年八月十三日警局詢問時自承：「當時我開自小客ＧＴ─四二五八
    由豐林路向一０六線外環道路口，因無法看左側來車直接右轉，因有斜坡速度約
    十公里左右，同方向往深坑方向左側突然一部重機車撞過來，撞擊自小客保險桿
    ，是重機車前輪撞保險桿。」又被告對於警員賴永昌詢問其開車到肇事地點的交
    岔路口，是否未暫停查看左側來車就直接右轉之問題，則答稱：「我速度很慢，
    慢慢開去」等語，又其於九十一年八月十四日檢察官偵訊時：「（問：你開出來
    時有無先暫停？）我沒有暫停，我緩緩開出來，因為那是一個斜坡。」（參見前
    揭相驗卷宗第二十五頁反面）等語，足徵被告行駛至設有閃光紅燈號誌之交岔路
    口支線道時，並未遵行停車再開之規定，復參酌臺北縣政府警察局新店分局九十
    二年四月六日函覆原審有關肇事地點所設置監視錄影器所翻拍之照片四幀，以事
    發當日即九十一年八月十三日十一時四十分二十八秒、三十秒之照片對照以觀，
    可見被告所駕駛車輛與被害人所騎乘機車發生擦撞後，仍有動力往一０六線外環
    道路方向行駛，此由三十秒照片中被告車輛位置較二十八秒照片中之位置，顯已
    往照片上方即交岔路口方向移動之情形即可知，另證人即到場處理車禍情形之臺
    北縣政府警察局新店分局楓子林派出所巡佐賴永昌，於九十二年七月十四日原審
    調查時到庭亦證述：「（問：錄影帶中被告車子是否在行進中？）是的。」、「
    （問：被告是否有暫停？）速度非常慢，沒有暫停動作。」等語（參見原審訊問
    筆錄），足見被告疏未遵守閃光紅燈號誌之指示及注意車前狀況，未停車確認交
    岔之幹線道一０六線外環道路口有無來車，即冒然進入該交岔路口，適發現被害
    人騎乘機車沿一０六線外環道路由石碇往深坑行駛，已煞停不及，撞擊被害人騎
    乘機車右側車身，使被害人因之人車彈開倒地受傷等情，洵堪認定被告確有未注
    意車前狀況及未遵守號誌，於行經設有閃光紅燈號誌之交岔路口支線道時，未停
    車確認交岔路口幹線道之一０六線外環道路有無來車，未讓幹線道車輛先行之過
    失甚明。
(三)、按汽車駕駛人應注意車前狀況，並隨時採取必要之安全措施，又汽車行駛至交岔
    路口時，其行進應遵守燈光號誌，而行經設有閃光紅燈號誌之交岔路口支線道時
    ，即表示「停車再開」，車輛應減速接近，先停止於交岔路口前，讓幹道車優先
    通行後認為安全時，方得續行，而閃光黃燈號誌則表示「警告」車輛應減速接近
    ，注意安全小心通過，道路交通安全規則第九十四條第三項、第一百零二條第一
    項第一款及道路交通號誌設置規則第二百十一條第一項第一、二款分別定有明文
    。本案肇事當時之路況為天候晴、有日間自然光線，雖為上坡路段，路邊所設置
    之反光標示板之拒馬標誌及紐澤西護欄對視線有所影響，但並未阻礙其全部視線
    角度，行經該處更應注意路況，當時並無不能注意之情形，被告既為執有普通小
    型車汽車駕駛執照之駕駛人（參見相驗卷第二十頁），自應注意並能注意依前開
    規定行駛，而依前開道路交通事故調查報告表所示，肇事地點為台北縣石碇鄉豐
    林村往一０六線外環道之交岔路口，該路口於往豐林村道路路口上設有閃光紅燈
    號誌，被告所駕駛之前揭車輛於肇事後斜停於交岔路口之道路上，左側車身大部
    分已在一０六線外環道車道上，依此現場狀況，足認被告行經閃光紅燈號誌岔路
    口時，未暫停讓幹道車先行且未讓直行車先行即搶先右轉，致該車左前保險桿處
    擦撞被害人，被害人因此人車倒地而受傷。況被告亦自承肇事路口有死角，且其
    行經路線即由台北縣石碇鄉○○村○○道路往一０六線外環道之交岔路口確有反
    光標示板設置，倘未依閃光紅燈號誌停車確實查看，實難確認左側一０六線外環
    道之來車，此有現場照片在卷足參。據此，被告行經左前方有反光標示板之閃光
    紅燈號誌交岔路口時，竟未依閃光紅燈號誌之指示停車確實查看，乃導致本件車
    禍之發生，尤足認定被告之過失。
(四)、證人即新店分局楓子林派出所巡佐賴永昌，於九十二年七月十四日原審調查時到
    庭證述，該處因車輛駕駛人由斜坡駛上來，視線不良，有不能注意之情事等語（
    參見原審訊問筆錄）；惟查：(1)被告車行方向即石碇鄉○○村○○道路左前方，
    路邊雖設有紐澤西護欄及反光標示板等標誌，而紐澤西護欄及反光標示板之高度
    分別約為七十九公分及一百五十五公分，此有臺北縣政府警察局新店分局現場蒐
    證照片數幀在卷可按，依被告九十一年十一月十四日庭呈附卷照片，及其自承在
    車內之視線高度為一百二十公分而言，因上坡，坐於車內之駕駛人，雖因該紐澤
    西護欄之設置對視野或有影響，但並未完全構成視線上之障礙，又反光標示板雖
    高為一百五十五公分，寬度約與高度相當，設置之位置與紐澤西護欄間亦確會對
    視線角度造成影響，但並未遮蔽整個肇事地點交岔路口之視線範圍，此觀諸臺灣
    臺北地方法院檢察署九十一年度偵字第一八八三三號偵查卷宗第十八頁之現場蒐
    證照片即可自明。(2)另依卷附現場圖觀之，被告所駕駛自小客車發生事故後之停
    車位置，其後車輪已與肇事路段之一０六線外環道路白邊線等齊，足認其車身已
    進入該交岔路口，已如前所述，又一０六號外環道路與被告行車方向之石碇鄉○
    ○村○○道路交岔口旁設有一電線桿，由該電線桿至一０六線外環道道路白邊線
    之距離為四點二公尺，此業據前揭證人賴永昌到庭證述綦詳，復參酌兩造所提卷
    附之現場照片來看，被告行駛之豐林村連外道路雖呈一陡坡狀，惟該連外道路自
    現場圖上之電線桿起，已開始進入平面道路，被告所駕駛之自小客車車頭，到達
    一０六號外環道路平面道路之護欄，應已可看見該肇事路口之路況，若被告於上
    坡路段暫停，即可目視其左方有無來車接近。(3)肇事地點當時所設置之上揭交通
    工程處，已將紐澤西護欄放置至快車道上，車輛改道之反光板亦已拆除，路口閃
    光紅、黃燈口之號誌，亦已改裝為更明確之紅綠燈等事實，業經原審法院民事庭
    法官至現場履勘屬實，設置單位經被害人提起國家賠償亦經原審民事庭認為肇事
    現場之公有公共設施設置有欠缺，判令設置單位共應賠償新台幣四十五萬元，有
    原審法院九十二年度國字第七號民事判決載卷可憑。惟道路養護工程單位對本件
    肇事路段交通設施之設置即便有所缺失，無礙於被告過失責任之成立。
(五)、又本件車禍原因經送台灣省臺北縣區車輛行車事故鑑定委員會及台灣省車輛行車
    事故覆議鑑定委員會所為鑑定結果，均認被告行經閃光紅燈路口，支線道未暫停
    讓幹線道先行，為本次車禍之肇事主因，此有前揭鑑定委員會九十二年二月十四
    日北鑑字第九一一七四七號之鑑定意見書及覆議鑑定委員會九十二年五月七日府
    覆議字第九二一０三五六號函文一份在卷為憑，而本件事故之發生，雖因被告行
    經閃光號誌路口，未注意車前狀況及遵行號誌，已如前述，但就被害人所騎乘機
    車行經閃光黃燈號誌之交岔路口，究為疏未減速接近小心通過，抑或未注意車前
    狀況，以致研判被害人之肇事責任而有不同。按肇事路段當時之速限為五十公里
    （在未經過豐林村口前，因施工時速限為三十公里），此有前揭臺北縣政府警察
    局新店分局九十二年四月六日函覆原審在卷可稽，但行經閃光黃燈之交岔路口時
    ，本應減速慢行，本件被害人騎乘重型機車，依道路交通安全規則第二條第一項
    第一款之定義，亦有前揭交通安全規則之適用，依卷附現場圖及現場照片所示，
    被害人所騎乘機車之前車頭與被告所駕駛車輛之左前方發生擦撞後，被告車輛之
    前保險桿因此脫落，而被告車輛行駛在上坡路段，車速不可能過快，會造成如此
    大之撞擊力道，足徵被害人之車速應不慢，足見告訴人於右揭時、地騎機車行經
    上開肇事地點時，亦未注意車前狀況及減速慢行，以致閃避不及發生擦撞肇事，
    屬與有過失，惟不影響於被告上開過失罪責之成立。
(六)、綜上所述，本件車禍之發生，雖交通設施之設置確有缺失，被害人亦與有過失，
    惟被告如能確實遵守交通規則，危險或能避免，是施工、養護單位設置之缺失、
    被害人之與有過失，仍無從解免被告過失之責，又被告之過失行為與被害人死亡
    間，存有相當因果關係，應屬灼然，本件事證明確，被告之犯行堪以認定。
三、核被告乙○○所為，係犯刑法第二百七十六條第一項之過失致死罪。又被告於肇
    事後未行離去，於警員到場處理時在場坦承肇事，業據臺北縣政府警察局新店分
    局楓子林派出所巡佐賴永昌所填具自首調查表附卷可證，並據其九十二年七月十
    四日原審訊問時到庭證述屬實，被告對於未發覺之罪自首而接受裁判，應依刑法
    第六十二條前段規定減輕其刑。臺灣臺北地方法院檢察署檢察官九十一年度偵字
    第二０九三九號移送併辦部分，與本件起訴之犯罪事實為同一事實，本院自得一
    併審理，附此明。原審認被告乙○○罪證明確，審酌被告之過失程度，其雖有
    停讓不當之行為，然參以被害人亦未注意車前狀況及減速慢行之與有過失，現場
    交通設施設置之情形，被害人受傷情況嚴重經送醫後仍不治死亡及其家屬所造成
    的創傷等一切情狀，量處有期徒刑十月。其認事用法尚無何不妥；被告上訴意旨
    認原判決量刑過重，公訴人上訴意旨認原判決量刑過輕，均無理由，應予駁回。
    惟查，被告前未曾受有期徒刑以上刑之宣告，有本院被告全國前案紀錄表附卷可
    稽，其因一時失慮致罹刑章，且事後業與告訴人達成和解，有和解書一紙附於本
    院卷內可稽，被告經此起訴審判，當知有所警惕，信無再犯之虞，本院認前開有
    期徒刑之宣告，以暫不執行為適當，爰併諭知緩刑三年，以啟自新。
據上論斷，應依刑事訴訟法第三百六十八條，刑法第七十四條第一款，判決如主文。
本案經檢察官陳文禮到庭執行職務。
中      華      民      國    九十二    年     十二     月     十七     日
                              臺灣高等法院交通法庭
                                  審判長法  官  陳  正  雄
                                        法  官  許  錦  印
                                        法  官  劉  壽  嵩
右正本證明與原本無異。
不得上訴。
                                        書記官  廖  婷  璇
中      華      民      國    九十二    年     十二     月     十八     日


司法院資訊處製作；財團法人民間司法改革基金會備份。
